臺灣臺南地方法院民事判決　九十二年度訴字第一四七五號
　　原　　　告　寅○○
　　被　　　告　丙○○
　　　　　　　　乙○○
　　兼右二人
　　訴訟代理人　甲○○
　　被　　　告　丑○○
　　　　　　　　子○○
　　　　　　　　癸○○
　　右　一　人　己○○
　　訴訟代理人
　　被　　　告　辛○○
　　　　　　　　壬○○
　　　　　　　　庚○○
　　　　　　　　戊○○○
　　右　一　人　丁○○
　　訴訟代理人
右當事人間請求分割共有物事件，經本院於民國九十二年十一月二十四日言詞辯論終
結，判決如左：
    主    文
兩造共有坐落台南縣麻豆鎮○○○段六一一地號土地、地目水、面積二一八平方公尺
應分割如附圖一所示，其中：六一一－壬部分、面積一四點三平方公尺，分歸原告寅
○○所有；六一一－甲部分、面積一四點六四平方公尺，分歸被告癸○○所有；六一
一－乙部分、面積一八點一三平方公尺，分歸被告丑○○所有；六一一－丙部分、面
積一四點一三平方公尺，分歸被告子○○所有；六一一－丁部分、面積九點六平方公
尺，分歸被告辛○○所有；六一一－戊部分，面積七點六平方公尺，分歸被告壬○○
所有；六一一－己部分，面積六點七平方公尺，分歸被告庚○○所有；六一一－庚部
分，面積六點三平方公尺，分歸被告乙○○所有；六一一－辛部分、面積六點六平方
公尺，分歸被告丙○○所有；六一一－癸部分、面積十九點五平方公尺，分歸被告戊○○○所有；六一一－子部分、面積三五點八平方公尺，分歸被告甲○○所有；六一
一－丑部分、面積六四點七平方公尺，由兩造按原應有部分之比例保持共有。
兩造共有坐落台南縣麻豆鎮○○○段六一一－四地號土地、地目建、面積一三九七平
方公尺應分割如附圖一所示，其中：六一一－四壬部分、面積一九○點二平方公尺，
分歸原告寅○○所有；六一一－四甲部分、面積一○三點八六平方公尺，分歸被告癸○○所有；六一一－四乙部分、面積一○○點三七平方公尺，分歸被告丑○○所有；
六一一－四丙部分、面積一○四點三七平方公尺，分歸被告子○○所有；六一一－四
丁部分、面積一○八點九平方公尺，分歸被告辛○○所有；六一一－四戊部分，面積
一一○點九平方公尺，分歸被告壬○○所有；六一一－四己部分，面積一一一點八平
方公尺，分歸被告庚○○所有；六一一－四庚部分，面積九六平方公尺，分歸被告乙○○所有；六一一－四辛部分、面積九五點七平方公尺，分歸被告丙○○所有；六一
一－四癸部分、面積一八○點四平方公尺，分歸被告戊○○○所有；六一一－四子部
分、面積一六四點一平方公尺，分歸被告甲○○所有；六一一－四丑部分、面積三○
點四平方公尺，由兩造按原應有部分之比例保持共有。
訴訟費用由兩造依附表所示應有部分之比例負擔。
    事    實
甲、原告方面
  一、聲明：求為判決：如主文所示。
  二、陳述：
      (一)坐落台南縣麻豆鎮○○○段六一一地號，面積：二一八平方公尺，地目雖為
        水，但已不供水路使用，為廢止水路用地，與同地段六一一之四地號，面積
        ：一三九七平方公尺，地目建，二筆土地編定使用種類均為鄉村區乙種建築
        用地，為兩造所共有，各共有人應有部分詳如附表所示，系爭土地依法得分
        割，兩造間並無不分割之特約，原告為分割共有土地，曾於九十二年八月四
        日經麻豆鎮調解委員會調解，無法達成協議，且有部分共有人拒不分割，爰
        依民法第八百二十三條規定，提起本訴，請求判決分割。
      (二)對於被告答辯之陳述：
        (1)原告就系爭土地應有部分係買賣取得，否認土地共有人間訂有分管契約。
        (2)贊成被告甲○○提出之戊案，不再主張原告原提出之甲、乙案，並同意依
          戊案，共有人間如分得部分與應有部分之比例不符，互不補償。
  三、證據：提出土地登記簿謄本五份、地籍圖一份、調解不成立證明書一份等為證
            。
乙、被告丑○○、子○○、辛○○、壬○○、庚○○、戊○○○、丙○○、乙○○、
    甲○○方面
  一、聲明：求為判決：原告之訴駁回。
  二、陳述：
      (一)被告子○○、壬○○部分：
        被告子○○、壬○○均未於言詞辯論期日到場，惟渠二人於本院九十二年十
        月十七日勘驗系爭土地時，到場主張：系爭二筆土地與同段六一一－一地號
        原是一個地號，原均為田地，共有人間各有分管，子○○之父在現在六一一
        －四地號東半面其分管部分蓋戲院，壬○○之父在現在六一一－四地號西半
        面蓋現在居住之三合院平房，始將上開建物所在基地分割出六一一－四地號
        ，至六一一之一地號仍由其他共有人按原來分管位置占有，故本件不得分割
        ，如分割亦應與六一一－一地號合併分割。
      (二)被告丑○○部分
        被告丑○○未於最後言詞辯論期日到場，據其以前到場陳述：同意被告甲○○提出之戊案，惟不同意戊案中將被告丑○○、子○○、癸○○三人分配為
        共有，請求於戊案中就丑○○、子○○、癸○○共有之位置再分割為各人單
        獨所有，其位置由東到西依序為癸○○、丑○○、子○○。並同意依戊案，
        各共有人分得部分如與應有部分之比例不符，互不補償。
      (三)被告辛○○、壬○○、庚○○部分：
        (1)被告辛○○、壬○○未於最後言詞辯論期日到場，惟渠二人與被告庚○○
          共同具狀陳述如下：鄰地六一一之一地號田地非屬系爭土地，被告壬○○
          已另案起訴分割，被告無法律理由反對原告請求分割系爭二筆土地，惟另
          提出丙案，建議就原告主張之分割方案做一點點修改，即於六一一之水地
          ，割出一塊，做為鄰地六一一－一地號田路出路之用，由全體共有人依原
          應有部分維持共有。
        (2)被告辛○○於九十三年六月三日言詞辯論期日陳述：不再主張所提出之丙
          案，主張被告甲○○之戊案，並同意就分得部分如與應有部分之比例不符
          ，互不補償。
        (3)被告庚○○對於附圖一所示分割方案之位置及面積無意見，並同意就分得
          部分如與應有部分之比例不符，互不補償。
      (四)被告戊○○○部分：
        對於被告甲○○提出之戊案無意見，並同意依戊案各共有人就分得部分如與
        應有部分之比例不符，互不補償。
      (五)被告丙○○、乙○○、甲○○方面：
        (1)被告不反對系爭二筆土地之分割。惟依原告與被告辛○○等三人提出之分
          割方案，畸零地似乎太多，依建築法規欲蓋一間「完整」的房屋居住，略
          有困難，另提出戊案，建議於六一一與六一一－四地號分別分出一部分，
          由全體共有人維持共有，作為提供毗鄰之同段六一一－一地號田路出路使
          用。
        (2)同意如依戊案分割，就分得部分如與應有部分之比例不符，互不補償。
丙、被告癸○○方面
    被告癸○○未於言詞辯論期日到場陳述意見，亦未提出書狀作何聲明或陳述。
戊、本院依職權履勘系爭土地，囑託台南縣麻豆地政事務所勘測系爭土地地上物現況
    、製作分割複丈成果圖，並調取本院九十二年度訴字第一九八九號分割共有物案
    卷。
    理　　由
一、被告丑○○、子○○、癸○○、辛○○、壬○○經合法通知，未於最後言詞辯論
    期日到場，核無民事訴訟法第三百八十六條各款所列情形，爰依原告聲請，由其
    一造辯論而為判決。
二、本件原告起訴主張：坐落台南縣麻豆鎮○○○段六一一地號，面積：二一八平方
    公尺，地目雖為水，但已不供水路使用，為廢止水路用地，與同地段六一一之四
    地號，面積：一三九七平方公尺，地目建，二筆土地編定使用種類均為鄉村區乙
    種建築用地，為兩造所共有，各共有人應有部分詳如附表所示，系爭土地依法得
    分割，兩造間並無不分割之特約，原告為分割共有土地，曾於九十二年八月四日
    經麻豆鎮調解委員會調解，仍無法達成協議，爰依民法第八百二十三條之規定，
    提起本訴，請求判決分割如附圖一所示。
三、被告子○○、壬○○則辯稱：系爭二筆土地與同段六一一－一地號原是一個地號
    ，原均為田地，共有人間訂有分管契約，渠等之父分別在現在六一一－四地號東
    半面及西半面分管部分，蓋有戲院及現居之三合院平房，因而將建物所在基地分
    割出六一一－四地號，其他共有人依分管契約則占有系爭六一一之一地號，故本
    件不得分割，如要分割，亦應與六一一－一地號合併分割等語；被告丑○○則辯
    稱：不同意將被告丑○○、子○○、癸○○三人分為共有，請求將渠等三人分割
    為單獨所有等語；被告辛○○、壬○○、庚○○則辯稱：被告壬○○已對毗鄰地
    即同段六一一－一地號另案訴請分割，系爭六一一之水利用地，應割出一塊，做
    為鄰地六一一－一地號田路出路之用，由全體共有人依原應有部分維持共有等語
    ；被告甲○○則提出戊分割方案，主張於六一一與六一一－四地號分別分出一部
    分，由全體共有人維持共有，作為提供毗鄰之同段六一一－一地號之對外聯絡道
    路使用，被告丙○○、乙○○則同意該戊方案等語置辯。
四、按各共有人除因物之使用目的不能分割，或契約訂有不能分割之期限者，得隨時
    請求分割共有物。次按共有物分割之方法，不能協議分割者，法院得因任何共有
    人之聲請，命為原物或變價之分配，為民法第八百二十三條第一項前段及第八百
    二十四條第二項所明定。
    (一)本件原告主張系爭二筆土地為兩造分別共有，各共有人應有部分之比例如附表
      所示，其中六一一地號地目水，為非都市土地水利用地，六一一－四地號地目
      建，為鄉村區乙種建築用地，兩造就系爭土地分割方法不能達成協議等情，業
      據提出地籍圖謄本一件、土地登記簿謄本二份、調解不成立證明書一份等為證
      ，且為被告所是認，堪認原告此部分主張為真實。
    (二)被告子○○、壬○○雖於本院九十二年十月十七日勘驗時辯稱：系爭二筆土地
      與毗鄰之六一一－一地號原係一個地號，土地共有人曾訂有分管契約，被告丑
      ○○、子○○、癸○○所占有系爭土地之東半面，被告辛○○、壬○○、庚○○所占有系爭土地之西半面，均係依該分管契約而來，故原告不得訴請分割云
      云，惟其所述之分管契約已為原告否認，被告子○○、壬○○就所辯各共有人
      間之分管契約，亦未提出證據資料以供本院審酌，況縱有分管約定，不過就共
      有土地定暫時之使用狀態，既非消滅共有關係特約，難謂原告不得請求按應有
      部分為分割，所辯尚難憑採。則原告起訴請求分割系爭土地，於法自無不合，
      應予准許。
五、再按土地因合併申請複丈者，應以同一地段、地界相連、使用分區及使用性質均
    相同之土地為限，為地籍測量實施規則第二百二十四條第一項前段所明定。系爭
    二筆土地相鄰，其地段、共有人及各該應有部分雖完全相同，惟其中六一一地號
    地目水，使用分區與使用地類別為鄉村區水利用地，六一一－四地號地目建，使
    用分區與使用地類別為鄉村區乙種建築用地，其使用分區及使用性質不同，自不
    宜合併分割，應就各筆土地單獨分割。又相鄰之同段六一一－一地號，地目田，
    為特定農業區農牧用地，其使用分區及使用性質與系爭六一一、六一一－四地號
    不同，且非本件原告請求分割之共有土地，有原告提出之土地登記簿謄本在卷可
    稽，自不得與系爭六一一、六一一－四地號土地合併分割，故被告子○○、壬○○主張系爭土地應與六一一－一地號合併分割，尚難憑採，合先說明。
六、經查：
    (一)系爭六一一、六一一－四地號相連，六一一地號呈東北、西南向之長條狀，臨
      南一七六號十八米縣道，為水利用地，惟現未供水路使用，六一一－四地號位
      於六一一地號之西北側，為乙種建築用地。二筆土地東半部為被告丑○○、子
      ○○、癸○○兄弟占有，建有鐵皮屋、石棉瓦屋各一棟（如附圖二所示甲、乙
      部分），其餘部分種植酪梨；西半部則由被告辛○○、壬○○、庚○○三兄弟
      占有，建有三合院磚造平房一棟（如附圖二所示丙部分），並於平房後方種植
      文旦。其餘共有人則未占有使用系爭二筆土地，業經本院於九十二年十月十七
      日會同麻豆地政事務所測量人員勘測現場，製有勘驗筆錄、現場略圖，並據麻
      豆地政事務所檢送土地複丈成果圖附卷。
    (二)系爭土地中僅六一一地號臨十八米寬之一七六縣道，六一一－四地號則位於裡
      地，除經由六一一地號與一七六縣道聯絡外，無其他對外聯絡之通路，因此，
      定本件分割方法，將二筆地相互配合，使同一共有人就各筆土地分得部分相連
      ，以便於對外聯絡，核屬必要。被告甲○○所提戊案，依此原則定分配位置，
      使各共有人就各筆土地分得部分均能相互銜接，均臨東南面之一七六縣道，堪
      認適宜，此項分割方案亦為原告、被告丙○○、乙○○、丑○○、辛○○、戊○○○等所贊同。
    (三)系爭六一一－四地號西面及北面之毗鄰地為同段六一一－一地號土地，該六一
      一－一地號土地為原告、被告乙○○、丙○○、丑○○、子○○、癸○○、寅
      ○○、辛○○、壬○○、庚○○、戊○○○與訴外人謝玉勤所共有，其大多數
      共有人與系爭二筆土地相同，並據其共有人即被告壬○○訴請分割該六一一－
      一地號土地，現繫屬於本院九十二年度訴字第一九八九號審理中，經調閱該案
      卷，該案大多數共有人（亦為本件之共有人）所同意之分割方案中，六一一－
      一地號對外聯絡之道路係毗鄰系爭六一一－四地號西側邊界向南延伸，經由系
      爭六一一地號西側與一七六縣道聯絡，故本件原告與被告丙○○、乙○○、丑
      ○○、辛○○、庚○○、戊○○○、甲○○所贊成之戊案，將系爭六一一－四
      、六一一地號毗鄰六一一－一地號土地處，分割出如附圖一所示二筆即面積三
      ○．四平方公尺與六四．七平方公尺之丑部分，由全體共有人維持共有，作為
      鄰地六一一－一地號對外聯絡道路之一部分，其合計面積約僅占系爭土地總面
      積之百分之六，且對除被告甲○○以外之其他共有人而言，渠等將來占有使用
      六一一－一地號分得部分，亦須利用該道路與一七六縣道聯絡，故戊案分出丑
      部分維持共有，作為鄰地道路之一部，有其實益，被告甲○○雖非鄰地共有人
      ，惟其分得之子部分面積合計一九九．九平方公尺，與其應有部分之比例僅略
      少○．○八平方公尺，依二筆土地公告現值均為每平方公尺一萬零二百元計算
      ，其差額僅八百十六元，尚難認對其有重大損害，然其分得之子部分，南臨一
      七六縣道，西臨共同使用之道路（即丑部分），位置優於僅單面臨路之其他共
      有人，況戊案為其提出，復同意就分得不足部分，不請求補償，故戊案符合全
      體共有人之經濟利益，堪認係適當之分割方法。
    (四)又按分割共有物，以消滅共有關係為目的，法院裁判分割共有物土地時，除因
      該土地內部分土地之使用不能分割（如為道路）或部分共有人仍願維持其共有
      關係，應就該土地不予分割或准該部分共有人成立新共有關係外，應將土地分
      配於各共有人單獨所有，最高法院六十九年度台上字第一八三一號著有判例可
      資參照。被告甲○○原提出之戊案，除前述供鄰地道路使用之如附圖一所示丑
      部分外，將被告丑○○、子○○、癸○○三人分得部分維持共有，已為被告丑
      ○○所反對，並主張渠三人仍應分割為單獨所有等語。本院嗣據戊方案分得之
      位置、面積，囑託麻豆地政事務所，就其中被告丑○○、子○○、癸○○共有
      部分，依被告丑○○之主張，由東向西依序再分為被告癸○○、丑○○、子○○單獨所有即如附圖一所示之甲、乙、丙部分。經檢具麻豆地政事務所作成之
      如附圖一所示之複丈成果圖送達兩造，被告子○○、癸○○、壬○○雖均未表
      示意見，亦未提出分割方案供本院審酌，參酌附圖一之分割方法符合全體共有
      人之利益，對渠等並無不利，亦無違前揭判例意旨，爰定分割方法如附圖一所
      示。
七、末按以原物為分配時，如共有人中有不能按應其應有部分受分配者，得以金錢補
    償之，固為民法第八百二十四條第三項所明定。惟查，本件為遷就各共有人就各
    筆土地分得部分均能相互連接，以使各分得部分均臨東南面之一七六縣道，因而
    就各筆土地分得部分與其應有部分之比例不盡相符，惟合計就二筆土地各分得部
    分之面積計算，與其應有部分之比例差距甚徵，茲說明如下：
    (一)原告寅○○部分
      分得六一一－壬、面積：14.3㎡，六一一－四壬、面積：190.2㎡，合計204.5
      ㎡，依其應有部分之比例多得0.08㎡，依土地公告現值（10,200元/㎡）計算
      ，原應提出補償八百十六元。
    (二)被告癸○○部分
      分得六一一－甲、面積：14.64㎡，六一一－四甲、面積：103.86㎡，合計
      118.5㎡，依其應部分之比例少分0.02㎡，依土地公告現值計算，原應受補償
      二百零四元。
    (三)被告丑○○部分
      分得六一一－乙、面積：18.13㎡，六一一－四、面積：100.37㎡，合計118.5
      ㎡，依其應有部分之比例少分0.01㎡，依土地公告現值計算，原應受補償一百
      零二元。
    (四)被告子○○部分
      分得六一一－丙、面積：14.13㎡，六一一－四丙、面積：104.37㎡，合計
      118.5㎡，依其應有部分之比例少分0.01㎡，依土地公告現值計算，原應補償
      一百零二元。
    (五)被告辛○○部分
      分得六一一－丁、面積：9.6㎡，六一一－四丁、面積：108.9㎡，合計118.5
      ㎡，依其應有部分之比例少分0.02㎡，依土地公告現值計算，原應受補償二百
      零四元。
    (六)被告壬○○部分
      分得六一一－戊、面積：7.6㎡，六一一－四戊、面積：110.9㎡，合計118.5
      ㎡，依其應有部分之比例分少分0.01㎡，依土地公告現值計算，原應受補償一
      百零二元。
    (七)被告庚○○部分
      分得六一一－己、面積：6.7㎡，六一一－四己、面積：111.8㎡，合計118.5
      ㎡，依其應有部分之比例少分0.01㎡，依土地公告現值計算，原應受補償一百
      零二元。
    (八)被告乙○○部分
      分得六一一－庚、面積：6.3㎡，六一一－四庚、面積：96㎡，合計102.3㎡，
      依其應有部分之比例多得0.08㎡，依土地公告現值計算，原應提出補償八百十
      六元。
    (九)被告丙○○部分
      分得六一一－辛、面積：6.6㎡，六一一－四辛、面積：95.7㎡，合計102.3
      ㎡，依其應有部分之比例多得0.08㎡，依土地公告現值計算，原應提出補償八
      百十六元。
    (十)被告戊○○○部分
      分得六一一－癸、面積：19.5㎡，六一一－四癸、面積：180.4㎡，合計199.9
      ㎡，依其應有部分之比例少分0.08㎡，依土地公告現值計算，原應受補償八百
      十六元。
    (十一)被告甲○○部分
      分得六一一－子、面積：35.8㎡，六一一－四子、面積：164.1㎡，合計199.9
      ㎡，依其應有部分之比例少分0.08㎡，依土地公告現值計算，原應受補償八百
      十六元。
    綜上計算結果，各該共有人分得之面積，縱與按其應有部分之比例計算應得之面
    積不盡相符，惟差距甚微，依公告現值計算其面積差額之價值，亦僅在一百零二
    元至八百十六元間，對各該共有人實無甚影響，參酌原告與被告丑○○、辛○○
    、庚○○、戊○○○、甲○○等五人均到庭陳述同意就各該差額互不找補，其餘
    被告則未表示意見，為免於共有人間嗣後相互計算請求給付找補金額之繁鎖程序
    及維護共有人間之和諧，爰定分割方法如附圖一所示，並認各共有人間就上開差
    額無相互補償必要。
八、綜上所述，本院審酌兩造利益、共有人意願、共有土地與毗鄰地之使用現況、共
    有土地之地形、對外聯絡道路位置及土地利用之經濟效益，基於公平原則，認附
    圖一所示之分割方法為最適當，且因分割所得與應有部分之比例差距甚微，其差
    額對各共有人之利益，無甚影響，爰判決如主文第一項所示。又本件係共有物分
    割訴訟，由被告負擔訴訟費用顯失公平，爰依民事訴訟法第八十條之一之規定，
    由兩造即全體共有人依系爭土地應有部分之比例負擔訴訟費用如主文第三項所示
    。
九、據上論結，本件原告之訴為有理由，依民事訴訟法第三百八十五條第一項前段、
    第七十八條、第八十條之一、第八十五條第一項但書，判決如主文。
中　　　華　　　民　　　國　　九十三　　年　　　九　　　月　　　十六　　日
                                臺灣臺南地方法院民事第一庭
~B法　　　官　林逸梅
右為正本係照原本作成
如對本判決上訴，須於判決送達後廿日內向本院提出上訴狀
中　　　華　　　民　　　國　　九十二　　年　　　九　　　月　　　二十　　日
~B法院書記官　孫鈴堯
~F0
~T40
附表：各共有人就各該土地應有部分之比例及應負擔訴訟費用之比例
┌──┬──────┬───────────┬───────────┬──────────┐
│編號│　姓　名　　│　六一一地號應有部分　│　六一一－四應有部分　│應負擔訴訟費用之比例│
│    │            │    （地目：水）      │    （地目：建）      │                    │
├──┼──────┼───────────┼───────────┼──────────┤
│一  │  寅○○    │  　一七一分之二三    │    一七一分之二三    │  一七一分之二三    │
├──┼──────┼───────────┼───────────┼──────────┤
│二　│　丙○○    │  　三四二分之二三    │    三四二分之二三    │  三四二分之二三    │
├──┼──────┼───────────┼───────────┼──────────┤
│三　│　乙○○    │  　三四二分之二三　　│　　三四二分之二三    │  三四二分之二三    │
├──┼──────┼───────────┼───────────┼──────────┤
│四　│　丑○○    │    五一三分之四十　　│　　五一三分之四十    │  五一三分之四十    │
├──┼──────┼───────────┼───────────┼──────────┤
│五　│　子○○    │    五一三分之四十　　│　　五一三分之四十    │  五一三分之四十    │
├──┼──────┼───────────┼───────────┼──────────┤
│六　│　癸○○    │    五一三分之四十　　│　　五一三分之四十    │  五一三分之四十    │
├──┼──────┼───────────┼───────────┼──────────┤
│七　│　辛○○    │    五一三分之四十　　│　　五一三分之四十    │  五一三分之四十    │
├──┼──────┼───────────┼───────────┼──────────┤
│八　│　壬○○    │    五一三分之四十　　│　　五一三分之四十    │  五一三分之四十    │
├──┼──────┼───────────┼───────────┼──────────┤
│九　│　庚○○    │    五一三分之四十　　│　　五一三分之四十    │  五一三分之四十    │
├──┼──────┼───────────┼───────────┼──────────┤
│十　│　戊○○○  │    三四二分之四五　　│　　三四二分之四五    │  三四二分之四五    │
├──┼──────┼───────────┼───────────┼──────────┤
│十一│  甲○○    │    三四二分之四五　　│　　三四二分之四五    │  三四二分之四五    │
└──┴──────┴───────────┴───────────┴──────────┘
